臺灣高等法院刑事判決　　　　　　　　100年度上易字第703號
上　訴　人　臺灣板橋地方法院檢察署檢察官
被　　　告　林嘉
上列上訴人因被告詐欺案件，不服臺灣板橋地方法院98年度易緝
字第174 號，中華民國100 年1 月31日第一審判決（起訴案號：
臺灣板橋地方法院檢察署97年度偵緝字第783 號），提起上訴，
本院判決如下：
    主  文
上訴駁回。
    理  由
一、公訴意旨略以：被告林嘉意圖為自己不法之所有，於民國
    95年5 月間，在臺北縣永和市某咖啡廳，向被害人林寶月訛
    稱：若投資新台幣（下同）255 萬元購買桃園縣龍潭鎮○○
    ○段333 、333 之1 、334 等地號之土地及位於其上之房屋
    ，於二個月內，將可保證獲利50萬元，且會將所購買之上述
    房屋中之一戶過戶予林寶月名下，並願交付面額300 萬元之
    支票（臺北國際商業銀行南蘆洲分行4313－3 帳號、發票人
    為林錦富、票號為QL0000000 號、發票日95年7 月25日）一
    紙與林寶月收執，俾茲擔保、取信，致使林寶月誤信為真因
    而陷於錯誤，同意將其所有位於臺北縣板橋市○○路510 巷
    2 號2 樓之不動產持向張雪馨代書向銀行設定抵押借款，而
    於95年5 月25日將貸得之款項255 萬元，全數交與被告林嘉
    投資上該不動產，詎被告林嘉取得上開款項後，並未用
    於投資購買上開不動產，亦未將其中一戶不動產移轉登記在
    林寶月名下，而上開支票屆期經提示亦未獲兌付，被告林嘉
    旋即避居逃匿，被害人林寶月多方追索無著始知受騙。因
    認被告林嘉涉犯刑法第339 條第1 項詐欺取財罪嫌云云。
二、按犯罪事實應依證據認定之，無證據不得認定犯罪事實，刑
    事訴訟法第154 條第2 項定有明文。又犯罪事實之認定應憑
    證據，如未能發現相當證據，或證據不足以證明，自不能以
    推測或擬制之方法，作為裁判基礎；且認定犯罪事實所憑之
    證據，雖不以直接證據為限，間接證據亦包括在內，然而無
    論直接證據或間接證據，其為訴訟上之證明，須於通常一般
    之人均不致有所懷疑，而得確信其為真實之程度者，始得據
    為有罪之認定，倘其證明尚未達到此一程度，而有合理之懷
    疑存在而無從使事實審法院得有罪之確信時，即應由法院為
    諭知被告無罪之判決；又檢察官對於起訴之犯罪事實，仍應
    負提出證據及說服之實質舉證責任。倘其所提出之證據，不
    足為被告有罪之積極證明，或其指出證明之方法，無從說服
    法院以形成被告有罪之心證，基於無罪推定之原則，自應為
    被告無罪判決之諭知；所謂認定犯罪事實之證據，係指足以
    認定被告確有犯罪行為之積極證據而言，如未發現相當證據
    ，或證據不足以證明，自不能以推測或擬制之方法，以為裁
    判基礎，最高法院40年台上字第86號、76年台上字第4986號
    、92年台上字第128 號判例意旨可資參照；再按告訴人之告
    訴，係以使被告受刑事訴追為目的，是其陳述是否與事實相
    符，仍應調查其他證據以資審認，亦有最高法院52年台上字
    1300號判例意旨足資參照。復按刑法第339 條第1 項詐欺罪
    之成立，以意圖為自己或第三人不法所有，以詐術使人將本
    人或第三人之物交付為要件；所謂以詐術使人交付，必須被
    詐欺人因其詐術而陷於錯誤，若其所用方法，不能認為詐術
    ，亦不致使人陷於錯誤，即不構成該罪（最高法院46年台上
    字第260 號判例意旨參照）。
三、公訴人認被告林嘉涉犯詐欺罪嫌，無非係以被告之供述、
    告訴人林寶月之指訴，及證人許秀卿、莊育琳、施麗蘭、邱
    滿妹、韓宏道之證述，暨桃園縣龍潭鎮○○○段333 、333
    之1 、334 地號之土地登記謄本、票號QL0000000 號之支票
    影本（發票人為林錦富、金額300 萬元、付款銀行臺北國際
    商業銀行南蘆洲分行）及臺灣票據交換所退票理由單影本、
    被告林嘉於95年6 月16日所簽具切結書一份、告訴人林寶
    月所有位於臺北縣板橋市○○路510 巷2 樓房屋之建物謄本
    等件為其論據。
四、訊據被告林嘉固坦承有收到林寶月以其所有房屋權狀向張
    雪馨代書借得之255 萬元，並在票號QL0000000 號之支票（
    發票人為林錦富、金額300 萬元、付款銀行臺北國際商業銀
    行南蘆洲分行）上背書等事實不諱，惟堅決否認有何詐欺取
    財犯行，辯稱：我是經由潘信義而認識林寶月，我跟潘信義
    說有個案子可以投資，潘信義決定要投資，但資金要由林寶
    月用房子去借，我取得林寶月交付的款項後，本來要買龍潭
    的房地，也付了定金100 萬元請仲介去談，但因仲介說賣主
    提高價金1 千多萬元，經評估沒有利潤就沒有成交，領回10
    0 萬元定金後，轉而向仲介韓宏道購買臺北縣板橋市○○路
    ○段231 號3 樓的房屋，我付款600 多萬元之後，這筆買賣
    有糾紛還在處理中，我還了85萬元給潘信義，另外還提供永
    和市○○街一間房子給潘信義處理，我是用潘信義借的錢來
    投資，並不是向林寶月借的；直到上法院之後，才知道我交
    給潘信義的錢，他都沒有給林寶月等語。
五、經查：
（一）被告於95年5 月間經由潘信義而認識告訴人林寶月，潘信
      義邀集告訴人出資，交由被告集資購買坐落桃園縣龍潭鎮
      ○○○段333 、333 之1 、334 等地號土地及其上房屋，
      告訴人應允後，隨即向張雪馨代書貸得255 萬元，經扣除
      佣金後，將現金200 餘萬元交給被告投資不動產之用，被
      告並交付面額300 萬元、40萬元之支票（臺北國際商業銀
      行南蘆洲分行4313－3 帳號、發票人均為林錦富、票號分
      別為QL0000000 號、QL0000000 號、發票日均為95年7 月
      25日）各一紙予告訴人；嗣告訴人於95年9 月將其所有臺
      北縣板橋市○○路510 巷2 號2 樓房屋及土地（坐落地號
      港仔嘴段119 之10）向新竹商業銀行（現改為渣打銀行）
      設定抵押貸款，並將貸得款項清償其積欠張雪馨代書之上
      開借款債務，且上開支票屆期於95年9 月5 日經提示，因
      拒絕往來而未獲兌付等情，分據被告、證人即告訴人林寶
      月於偵查、原審審理中之供證，及證人潘信義於偵查中供
      述在卷，並有臺北縣板橋市○○路510 巷2 號2 樓房屋建
      物登記謄本、抵押權設定契約書影本、上開支票影本2 紙
      及臺灣票據交換所退票理由單2 件在卷可稽，堪信屬實。
（二）告訴人林寶月於原審證稱：我不是與被告合夥購買土地及
      房屋，一開始我只認識潘信義，不認識被告，是潘信義跟
      我說先借他300 萬，2 個月之後保證獲利50萬；當時是潘
      信義跟我在永和竹林路與中興路的小涼亭複合式餐廳談的
      ，談的時候只有潘信義在場，潘信義說要報我賺錢的管道
      ，保證兩個月獲利50萬元沒有問題；潘信義說他們要投資
      龍潭的房子，兩個月之後保證會給我50萬的利潤，本來說
      要帶我去看龍潭的房子，結果從頭到尾都一直推託，都沒
      有帶我去看過，所以我也不確定房子到底是在什麼地方。
      我跟潘信義談了二、三次，最後一次潘信義才帶被告來，
      當天是在台北市○○路一家複合式咖啡廳見面，張雪馨代
      書及潘信義叫我簽本票，並說簽本票之後二個月錢就會給
      我，被告當場開了人頭支票給我做抵押，因為那筆錢是答
      應要給我的，連佣金及本金總共開了340 萬面額的支票。
      我簽本票之後，張雪馨就到對面銀行領出200 多萬元現金
      ，錢領出來的時候我有看到，錢從銀行櫃檯領出來之後就
      直接交給被告的大女兒及他助手，他們二人抱著錢就趕快
      過馬路，邊過馬路，邊跟我說房子要過戶1 戶到我名下這
      件事情等語（見原審卷第2 宗第3 、4 、5 頁）；則告訴
      人初始顯係與其好友潘信義洽談出錢投資乙事，因潘信義
      保證可獲利，乃基於信任潘信義而出借資金可明；且衡諸
      常情，告訴人既不認識被告，被告應不知告訴人有無資力
      ，自無指示潘信義向告訴人訛詐之可能，是被告辯稱是潘
      信義決定投資伊，再介紹告訴人以房地權狀向代書借錢交
      由被告投資云云，並非無稽。至於告訴人另指稱被告有說
      將來要過一戶給她等語，然告訴人亦稱當時沒有講清楚，
      也不知道「過一戶給她」是什麼意思，況且，依告訴人上
      開證詞觀之，被告是在取得款項後才邊過馬路邊說要過一
      戶給她，縱認屬實，亦非以此做為騙取告訴人出錢投資之
      詐術甚明。
（三）被告取得告訴人林寶月交付之款項後，於95年5 月8 日委
      託韓宏道向「二十一世紀不動產」公司之加盟店即集勝不
      動產經紀有限公司（下稱集勝公司）仲介購買坐落桃園縣
      龍潭鎮○○○段333 、333 之一、334 地號土地之房屋十
      二戶時，交付面額100 萬元支票之簽約定金予韓宏道交與
      集勝公司存入該公司申請之中國信託銀行帳戶等情，業據
      被告、證人韓宏道於偵查及原審審理中供證在卷，並有標
      示訂購土地坐落桃園縣龍潭鎮○○○段333 、333 之1 、
      334 地號建地、南坑13之1 號等十二戶不動產申購意願書
      一件、韓宏道於95年5 月8 日簽名表示「收到以上正本無
      誤」等字及面額100 萬元支票影本等附於偵查卷可稽；復
      有證人韓宏道於97年12月8 日向臺灣板橋地方法院檢察署
      提出刑事陳報狀，其內容略謂：債務人林嘉於95年5 月
      8 日開立100 萬元支票一張，向集勝公司以不動產意願書
      訂購桃園龍潭南坑13之12號等12戶房屋，但於95年6 月16
      日撤銷買賣，將原先支付之一百萬元現金領回，並切結取
      款而書立切結書，且上開支票係存入中國信託商業銀行敦
      南分行帳號000000000000號、戶名店長王志強之帳戶等語
      ，並據其於偵查中提出上開票號QM0000000 號支票影本，
      及記載內容：「茲本人林嘉峰先生特委任陳蘋小姐訂購龍
      潭鄉○○路十三之十二號一、二、三、四樓透天別墅總建
      坪一千一百八十坪，今撤銷買賣，並將原先支付之一百萬
      現金提領，今切結于二日內簽訂買賣契約，並同時支付簽
      約金新台幣二百萬元正。買賣總價為五千七百萬元正，仲
      介費為五十七萬元正，價差部分由林嘉先生領回。（下
      星期二簽約）」等詞之切結書附於偵查卷可憑；另有中國
      信託銀行99年10月29日中信銀字第09922271211189號函、
      查詢客戶歷史資料及韓宏道於原審審理中提出之買賣議價
      委託書等件附於原審卷足憑；且上開面額100 萬元之票號
      QM0000000 號支票，經持票人於95年5 月24日提示兌現等
      情，亦有永豐商業銀行南蘆洲分行97年11月20日永豐銀南
      蘆洲分行（097 ）字第00019 號函及所附上開支票影本附
      於偵查卷可稽。堪認被告取得林寶月交付之款項後，確有
      於95年5 月8 日交付面額100 萬元支票，用以委託韓宏道
      仲介購買坐落桃園縣龍潭鎮○○○段333 、333 之1 、33
      4 地號土地之房屋，應為實在。
（四）又依證人韓宏道於原審審理中結證稱：「（問：關於龍潭
      別墅的地號你是否清楚？）依照我帶來的資料二十一世紀
      買賣議價委託書的正本，上有寫主建號三六０到三七一號
      共十二間的別墅。這個屋主是委託二十一世紀賣，二十一
      世紀的人問我有沒有要買這個房子，因為我就是作房屋買
      賣仲介的，所以他們請我介紹，我就問，林嘉就說他有
      意願要買，我就帶林嘉還有他女兒一起去龍潭看。之後
      我就把一百萬的支票交給二十一世紀的店長王志強，他有
      入帳，支票有存入他們的帳戶。當時一開始的價格4900萬
      元，後來價格說要賣6 、7 千萬，被告願意以5700萬元購
      買，願意在6 月16日付200 萬元簽約，仲介費57萬元，並
      說希望把100 萬元領回，約下星期二再簽約，賣方也同意
      ，後來一百萬支票有兌現，被告從仲介公司那領回現金一
      百萬，後來被告沒有來簽約，我跟被告就沒有聯絡了。（
      問：你剛才說被告後來說希望以5700萬來購買龍潭的別墅
      ，他有簽切結書，是否就是你在偵查中所提切結書？）是
      。（問：龍潭別墅買賣與陳蘋有何關係？）他也是二十一
      世紀的仲介，切結書的內容是他寫的，林嘉簽名同意。
      陳蘋與建商比較熟，他跟被告說這個房子已經漲價了，被
      告也同意以5700萬元購買，所以陳蘋才幫被告寫切結書，
      給被告簽名」等語，核與證人韓宏道於偵查中提出之切結
      書所載內容相符，復參以潘信義於偵查中供述：我有親自
      去看過上開龍潭房地，的確有這些房子，林嘉也有拿房
      屋買賣契約書給我看等語，堪認被告辯稱取得告訴人林寶
      月交付之款項後，有支付款項用以委託韓宏道向集勝公司
      仲介購買坐落桃園縣龍潭鎮○○○段333 、333 之1 、33
      4 地號土地之房屋十二戶，嗣因上開房地之出賣人要求提
      高買賣價金而未成交，應為真實，公訴意旨認被告取得林
      寶月所交付上開款項後，並未用於投資上開不動產等節，
      尚嫌無據。
（五）至證人韓宏道於原審審理中固證述：被告最後並未與屋主
      簽約購買上開桃園縣龍潭鎮○○○段333 、333 之1 、33
      4 地號土地之房屋十二戶，並領回其繳付之簽約定金一百
      萬等語，且為被告所是認。但依被告於原審審理中供述：
      我拿這一百萬元去繳購買板橋市○○路（指同路3 段236
      號3 樓）房子的契稅，我繳了6 、70萬元，剩下的錢也拿
      去購買房子等語，核與證人許乾於原審審理中結證稱：「
      （你是否曾經與被告合夥購買過房地產？）有簽訂契約過
      ，但沒有完成。（你們當初要合夥購買的房地產位於何處
      ？）板橋市○○路，幾號我忘了。（後來沒有完成的原因
      為何？）本來要合夥投資房子，後來發現房子不好賣，房
      屋應該賣不出，如果再投資就會不利，所以就損失訂金，
      不再投資了。（是否記得你們原本要投資的房子賣方是誰
      ？）有好幾個名字，我一下子記不起來。（當時是要投資
      一間房子還是一大片土地、房屋？）一棟大樓的半個樓面
      。（你與被告雙方投資的板橋大觀路的不動產，你們各出
      多少錢？）我印象中，我總投資了一百五十萬，頭期訂金
      是由被告出資五十萬支付的，但後來被告有無增減投資我
      不清楚，後來我投資的錢就都沒有拿回來了。‧‧‧（韓
      宏道是否是你們要投資的板橋大觀路的屋主？）不是。後
      來我才知道他不是屋主。據我了解，是韓宏道介紹板橋大
      觀路的房子給被告，被告再來找我一起投資。‧‧‧（周
      代書說你有私底下跟韓宏道寫說房子請他再收回去，有無
      此事？）有，因為我認為沒有辦法投資了，因為契約是我
      定的，我要負擔全部責任‧‧‧（我當時有用一家和川（
      音譯）營造廠來過戶，我請周代書辦理，這件事情你是否
      知道？）有聽說」等語；及證人韓宏道於原審審理中證稱
      ：「（我跟許乾是否有合夥透過你介紹的買賣板橋大觀路
      三段二三六號三樓含車位，共六百零五坪的房子？）我知
      道，當時買此房子因為許乾是購買人，我是介紹人，就是
      仲介，許乾、林嘉他們當時一起付了二百萬的簽約金給
      所有權人侯其寧，但是因為後來許乾他們資金不夠，要跟
      銀行辦貸款，而且賣方希望買方可以支付二千萬元的現金
      ，所以許乾他們就找金主幫忙墊款，要用大觀路的房子設
      定抵押貸款，後來許乾他們沒辦法跟銀行貸款貸那麼多錢
      ，後來沒有貸款成功，後來賣方因此多付了五、六百萬的
      利息被金主賺走了，買方付的二百萬元也被金主斷頭沒收
      ，最後這個買賣就結束了，就是解除買賣契約了，許乾、
      侯其寧買賣雙方都同意解除買賣契約，後來就由金鼎企業
      拿了三千七百多萬出來把二胎金主的錢還了，後來這個房
      子就由金鼎買下了。這個過程我是賣方的介紹人。在本件
      侯其寧是登記的名義人。（大觀路的房子第一次簽約款是
      許乾拿一百五十萬，我拿五十萬元，我還有付第二次款二
      百萬，第三次款二百萬，第三次款是由設定二胎的抵押權
      人金主代墊，你是否知道？）這部分我不清楚，實際上賣
      方是拿到一千三百萬的現金，後來是用三千七百萬元去贖
      回的，也就是說我們本來欠銀行一千七百萬元，結果要用
      三千七百萬元去贖回，我們實際只有收到一千三百萬的現
      金。‧‧‧（提示本院卷卷附被告所提共同投資協議書兩
      份，是許乾與林嘉所寫，見證人周惠娟，你有無見過此
      協議書？）他們沒有跟我講。當初許乾就是用禾川營造公
      司來做買受名義人，後來因為禾川營造公司不能貸款四、
      五千萬，後來沒有買成，才改成許乾的名義來買，但他也
      不能貸款，後來賣方的錢就被利息扣光了，買方也損失慘
      重」等語，大致相符。此外，復有被告提出之二十一世紀
      不動產物件資料表、95年5 期（月）房屋稅稅額繳款書、
      95年度土地增值稅繳款書、95年度契稅繳款書、共同投資
      協議書二份、購買臺北縣板橋市○○路○ 段236 號3 樓房
      屋之備忘錄等在卷可佐，堪認被告供述其除透過仲介人員
      購買上開坐落桃園縣龍潭鎮○○○段333 、333之1、334
      地號土地之房屋外，另有將告訴人所交付之款項，與許乾
      共同出資購買臺北縣板橋市○○路○ 段236 號3 樓房子等
      情，嗣因買方之資金不足或繼續投資將無法獲利等原因，
      而未能簽訂買賣契約，出賣人亦未返還買方即被告、許乾
      所繳付之簽約款項，應屬有據。
（六）至告訴人林寶月於原審審理中固證述被告與潘信義他們當
      初除了講到要購買上開龍潭房地外，並沒有講到要購買其
      他板橋的房子等語，但本件並無積極證據證明被告於取得
      告訴人交付之投資款項初始，即預想屆時故意不將告訴人
      交付之款項用於購買上開坐落桃園縣龍潭鎮○○○段333
      、333 之1 、334 地號土地之房屋，或被告故意隱瞞告訴
      人而將款項用作其他投資項目之方式，訛詐告訴人交付上
      開款項之情形，是尚難認被告於取得告訴人交付上開款項
      之初，即有詐欺之不法所有意圖及施用詐術之行為。欲以
      此訛詐告訴人交付之款項；況且，徵諸告訴人於偵查中指
      稱：伊收到被告交付之支票，有去銀行查證，當時狀況都
      正常等語，而觀之被告與潘信義亦在其交付予告訴人之面
      額共340 萬元之支票背書擔保，顯見被告交付上開支票與
      告訴人當時，其應有照上開支票文義擔保付款之意；再徵
      諸，被告事後於95年9 月14日在臺北市政府警察局長春派
      出所出具承諾書予告訴人，承諾願於95年10月30日前返還
      250 萬元予告訴人，又於原審審理中亦與告訴人達成民事
      和解，願給付告訴人250 萬元等情，分別有承諾書、原審
      和解筆錄附卷可稽，堪認被告於案發後仍有與告訴人協調
      和解款項返還之情形。又私經濟行為本有不確定性及交易
      風險，於私法自治及市場經濟等原則下，欲建立私人間財
      產上權義關係者，亦應參酌自身主、客觀條件、對方之資
      格、能力、信用，及可能損益，並評估其間風險等而為決
      定，尚不能以債務人事後不能履行其債務而致債權人蒙受
      損失，即遽謂該債務人詐欺，否則詐欺之刑事責任與民事
      債務不履行責任將失其分際；茲本件告訴人係因參與被告
      投資購買不動產而交付款項與被告，嗣因被告未能成功購
      買所投資之不動產，而未能給付紅利或返還告訴人交付之
      款項，但任何經濟上投資均有風險存在，尚不能以被告事
      後投資購買不動產未成功，告訴人投資之款項未獲紅利，
      即逕認被告自始具詐欺之犯意及犯行。故綜上各情以觀，
      本件尚難逕認被告取得告訴人交付之款項時，其主觀上即
      有施用詐術使告訴人交付上開款項之不法意圖，揆諸首開
      說明，自難僅憑告訴人片面之指訴，遽論被告以詐欺犯行
      。被告辯稱其並無被訴詐欺取財犯行等語，尚堪採信。
六、綜上所述，本件依公訴人所舉證據，尚未達於通常一般人均
    不致有所懷疑，而得確信其有罪之程度，自不足證明被告有
    刑法詐欺取財罪犯行。此外，本院復查無其他積極證據證明
    被告有何公訴人所指上開犯行，揆諸首揭法條及判例意旨，
    應認本件不能證明被告犯罪，原審經詳細審理後，認公訴人
    所提證據，不能證明被告犯罪，而對被告為無罪之判決，經
    核其認事用法、證據之取捨，均已詳為敘明，並無不合，檢
    察官上訴，仍執原有證據認被告涉犯詐欺取財罪嫌，自難使
    本院形成被告有上開犯行之心證，應維持被告無罪之判決。
    本件檢察官之上訴，為無理由，應予駁回。
據上論斷，應依刑事訴訟法第368條，判決如主文。
本案經檢察官張啟彬到庭執行職務。
中    華    民    國   100    年    6     月    7     日
                  刑事第一庭審判長法  官  葉騰瑞
                                  法  官  莊明彰
                                  法  官  彭政章
以上正本證明與原本無異。
不得上訴。
                                  書記官  杜宜寧
中    華    民    國   100    年    6     月    7     日